【裁判字號】    98,交訴,294
【裁判日期】    990629
【裁判案由】    肇事逃逸罪等
【裁判全文】
臺灣臺中地方法院刑事判決             98年度交訴字第294號
公  訴  人  臺灣臺中地方法院檢察署檢察官
被      告  乙○○
選任辯護人  王耀賢律師
上列被告因肇事逃逸罪等案件，經檢察官提起公訴（98年度偵字
第19882號），本院判決如下：
    主    文
乙○○駕駛動力交通工具肇事，致人受傷而逃逸，處有期徒刑捌
月。
    犯罪事實
一、乙○○於民國98年5月2日凌晨4時30分許，駕駛車牌號碼063
    8-UE號自小客車，沿臺中縣梧棲鎮○○路由東往西方向直行
    ，於行經梧棲鎮○○路與四維路之交岔路口時，理應遵守閃
    光黃燈之號誌管制，應減速接近，注意安全小心通過，且應
    遵守該路段行車時速不得超過50公里，並應注意車前狀況，
    隨時採取必要之安全措施。而依當時天候晴朗，夜間無照明
    ，道路平坦無缺陷，視距良好，尚無不能注意之情事，竟疏
    未注意及此，以時速6、70公里之速度超速行駛，適有少年
    陳○○（81年7月出生，真實姓名年籍詳卷）無照騎乘車牌
    號碼652-DNE號普通重機車，後座搭載少年紀○○（81年1月
    出生，真實姓名年籍詳卷），沿臺中縣梧棲鎮○○路由西往
    東方向騎乘至該路口，欲左轉四維路，亦未遵守閃光黃燈之
    號誌管制，應減速接近，注意安全小心通過之規定，上開2
    車因而在前揭交岔路口發生碰撞，乙○○車輛之車頭撞上陳
    ○○機車之右後側車身，致陳○○、紀○○均摔落倒地，陳
    ○○受有血尿疑似輕微腎藏挫傷、左側第一腰椎橫骨骨折、
    四肢擦傷等傷害、紀○○則受有頭部外傷合併廣泛性軸突損
    傷及腦室內出血、右側股骨骨折、右側脛骨及腓骨開放性骨
    折、上呼吸道阻塞合併呼吸急迫、肺炎及中樞神經系統遺存
    永久不可恢復障害之重傷害(過失傷害及過失重傷害部分，
    均業於審理中撤回告訴，另為不受理判決)。詎乙○○知悉
    肇事後，明知陳○○等2位少年均受有傷害，僅下車短暫察
    看，並請隨後到場之友人丙○○打電話報警、叫救護車，丙○○亦隨即打電話予擔任警察之舊識丁○○表示：該車禍地
    點有車禍，請丁○○叫救護車等語後，乙○○竟未留在現場
    續為必要之救護、安全措施，以等待警察或救護人員到場，
    反另基於肇事逃逸犯意，請丙○○駕駛丙○○所駛之自用小
    客車將其載回住處，而逃離現場。丙○○送乙○○返家後隨
    即獨自回到現場，並撥打電話給友人庚○○，要求庚○○至
    現場協助處理，俟庚○○到場後，丙○○即要求庚○○出面
    頂替為駕駛車牌號碼0638-U E號自小客車之肇事者，庚○○
    同意後，遂於警員到場處理時，向警員吳禎哲偽稱其為肇事
    者(丙○○、庚○○教唆頂替、頂替部分，均已先行以簡易
    判決審結)。嗣於同日上午，庚○○至醫院探視傷者，得知
    紀○○傷勢嚴重後，始向陳○○之父陳○欽坦承並非肇事者
    ，戊○○再轉告紀○○之父紀○榮，紀○榮隨即向員警表示
    肇事者非庚○○一事，始為警知悉上開頂替情事，並經警通
    知庚○○於同日晚上9時許，至派出所說明後，而循線查獲
    上情。
二、案經少年紀○○之父紀○榮委由洪錫欽律師及陳姿君律師、
    少年陳○○之父陳○欽訴由臺中縣警察局清水分局報告臺灣
    臺中地方法院檢察署檢察官偵查起訴。
    理    由
壹、證據能力方面：
    按被告以外之人於審判外之陳述，雖不符前4條之規定，而
    經當事人於審判程序同意作為證據，法院審酌該言詞陳述或
    書面陳述作成時之情況，認為適當者，亦得為證據；當事人
    、代理人或辯護人於法院調查證據時，知有第159條第1項不
    得為證據之情形，而未於言詞辯論終結前聲明異議者，視為
    有前項之同意，刑事訴訟法第159條之5定有明文。本案下列
    引為證據之證人陳述及書證，被告、選任辯護人及檢察官於
    本院審理中均不爭執其證據能力，且以之作為證據並無不當
    ，依上揭法條之規定，自均有證據能力。
貳、實體方面：
一、訊據被告乙○○對於上揭犯罪事實，除車禍後係由丙○○駕
    駛丙○○所駛之自用小客車載被告返回被告住處及被告係基
    於肇事逃逸之犯意而請友人開車載其返回住處等節外，餘均
    坦承不諱，並矢口否認有何肇事逃逸犯行，辯稱：車禍發生
    後，伊有下車查看，並在現場待了約3分鐘，伊看見有人受
    傷，就叫丙○○趕快打電話報警及叫救護車。又因伊車子安
    全氣囊破了，撞到伊胸部，伊雖有因覺得胸痛、頭暈，且因
    伊家就在現場對面，而叫丙○○先載伊回家，但事實上係由
    甲○○開車載伊回伊家，且伊有叫丙○○在現場幫伊處理，
    本來伊休息一下要回現場，但因為伊人不舒服，所以沒有再
    回現場。另伊有將車留在現場，所以伊沒有肇事逃逸的意思
    云云。惟查：
(一)上揭犯罪事實，除被告當時主觀上確有肇事逃逸之犯意乙節
    外，餘均據被告於98年5月3日警詢中坦承不諱(見警卷第1至
    3頁)，核與證人丙○○於98年5月3日警詢中證述；證人庚○○於警詢中證述及於偵查中結證；證人陳○欽於警詢中證述
    及於偵審中結證；證人紀○榮於警詢中證述；證人即少年陳
    ○○於偵審中結證；證人即警員吳禎哲於偵查及審理中結證
    情節相符，並有警察職務報告3份(見警卷第24、25頁、本院
    卷第30頁)、道路交通事故現場圖、道路交通事故調查報告
    表示(一)、(二)各1份、現場照片8張、童綜合醫院診斷證明
    書5份、車號查詢重型機車車籍、證號查詢機車駕駛人、車
    號查詢汽車車籍、證號查詢汽車駕駛人、0000000000、0000
    000000、0000000000、0000000000、0000000000號等電話之
    通聯紀錄、和信電訊股份有限公司電話使用人資料、車禍現
    場路口監視器錄影光碟翻拍照片、本院勘驗筆錄等件在卷可
    稽，並有車禍現場路口監視器錄影光碟1片扣案可佐。
(二)按刑法第185條之4肇事逃逸罪之構成要件為「駕駛動力交通
    工具肇事，致人死傷而逃逸者」，其立法理由為「為維護交
    通安全，加強救護，減少被害人之死傷，促使駕駛人於肇事
    後，能對被害人即時救護，特增設本條，關於肇事致人死傷
    而逃逸之處罰規定。」，則肇事者於肇事後，自應留在現場
    為必要之安全、救護措施，等待警察或救護人員至現場處理
    、救護，方能達「維護交通安全，加強救護，減少被害人之
    死傷」之立法目的，是肇事者縱有打電話報警或叫救護車，
    如在警察、救護人員至現場處理、救護前，竟即逃離現場，
    則在警察、救護人員至現場處理、救護前，被害人及其他用
    路人即處於可能因車禍現場情況而更受傷害、損害之危險狀
    態，要難謂已符合「維護交通安全，加強救護，減少被害人
    之死傷」之立法目的。從而，肇事者縱有打電話報警或叫救
    護車，如在警察、救護人員至現場處理、救護前，竟即逃離
    現場，即仍應依刑法第185條之4之肇事逃逸罪論處。查，本
    件被告駕車肇事後，受傷之2位少年分別坐、躺在人行道旁
    之馬路上，業據證人丙○○於審理中結證在卷(見本院卷第
    233頁背面)，核與證人即少年陳○○於審理中結證情節相符
    (見本院卷第230-231頁)，並與被告於審理中直承：伊看到
    陳○○坐在地上，伊即先回家休息，伊有請丙○○打電話報
    警叫救護車等語(見本院卷第231頁面)，則被告駕車肇事後
    既尚能自行下車步行察看，且自承返家後並未就醫，復明知
    已駕車肇事致人受傷，當時復為凌晨4時30分許，天色仍暗
    ，竟仍置車禍受傷尚坐、躺於馬路邊之2位少年於不顧，逕
    自請丙○○駕車載其逃離現場，任由該2位少年繼續坐、躺
    於馬路邊，其主觀上自有肇事逃逸之故意，客觀上亦有肇事
    逃逸之行為，即足認定。
(三)被告嗣於審理中雖翻異前詞改口辯稱：當時是由甲○○開車
    載伊回家，丙○○則留在現場處理云云。證人丙○○、甲○○於審理中雖亦均證稱：當時係由甲○○開車載被告返家休
    息云云。然查：
1、被告於98年5月3日警詢中直承：「(車禍發生後，你有無下車
   協助救護傷患？)我馬上與朋友丙○○去看對方駕駛人及乘客
   的傷勢，我馬上叫丙○○打電話報警及叫救護車來現場。」
   、「(你為何沒有等警方到現場處理就先離開？)因為我車子
   的安全汽囊彈開，撞上我的胸口，當時我呼吸困難，人很不
   舒服，『所以我才叫丙○○開車載我回家休息，我有交待丙○○馬上回到現場等待警方來處理，我也有交待丙○○要跟
   對方說開車的是我，因為我身體不適先回家息，等我身體好
   一點的時候再去看對方。」等語(見警卷第2-3頁)，嗣於98年
   6月23日警詢中亦再度直承：伊於98年5月3日21時10分許所製
   作之談話紀錄正確等語(見警卷第5頁)。此外，被告於98年7
   月14日警詢中亦僅提到丙○○，而未提及甲○○其人，有該
   警詢筆錄1份在卷可按(見警卷第8-9頁)。且證人丙○○於98
   年5月3日警詢中除證稱：本件車禍發生時之駕駛人係乙○○
   ，伊當時開車跟在乙○○所駛自用小客車後面，發生本件車
   禍後，乙○○有叫伊馬上打電話報警及叫救護車來現場，乙○○且稱他被安全汽囊彈開撞到胸口很痛，呼吸困難不舒服
   ，叫伊先載他回家休息，再叫伊回到現場等警方來並協助處
   理等語外，且陳稱：「(『你載乙○○回到他家時』，在車上
   有無聞到乙○○身上有酒味？)沒有。」云云，另丙○○當時
   亦均未提及甲○○其人，亦有丙○○當日警詢筆錄1分在卷可
   考(見警卷第10-13頁)。再者，證人即98年5月3日為被告及證
   人丙○○製作警詢筆錄之警員吳禎哲於審理中結證：被告及
   證人丙○○之98年5月3日警詢筆錄內容均係依被告、丙○○
   陳述照實紀錄，當時被告及丙○○均表示「是丙○○載被告
   回去休息」，且均未表示是丙○○留在現場，由另一人載被
   告回家等語( 見本院卷第319頁至320頁)，益證被告、丙○○
   於98年5月3日接受警詢時，確均表示係由丙○○駕車載被告
   回家休息，再由丙○○返回現場無訛。
2、被告嗣於98年9月9日偵查中改稱：「我撞到之後，我後面知
   道有撞到人，撞到摩托車之後我就停下來，後面有一臺車來
   ，是我的朋友。」、「他直接趴在旁邊，我也下車，下車觀
   察，然後後面來一部我的朋友的車到了，看到了也是下來」
   、「(所以丙○○是開在你們後面？)對」、「(到了之後？)
   我看到有人受傷，我叫他打119跟報警來處理」、「(然後勒
   ？)我因我自己的車安全氣囊跑出來，我撞到胸部，然後我在
   頭暈」、「(然後勒？)那個小隻（即丙○○）的旁邊的一個
   朋友把我送回去，因為離我家沒有50公尺。」、「(誰把你送
   回去？)小隻的朋友」、「(蛤？)就剛才那個姓洪的那個朋友
   」、「(然後？)我叫他在現場幫忙警察處理，看什麼樣」、
   「(因為現場離你家50公尺？)對」、「(所以怎樣？)他把我
   先送回去，我叫他在現場陪警察處理。」、「(丙○○把你先
   送回家？)他的友人」等語，業經本院勘驗被告98年9月9日偵
   訊錄影光碟無訛，有本院勘驗筆錄1份在卷可憑(見本院卷第
   300-305頁)。又證人丙○○於98年9月9日偵查中亦同時改稱
   ：被告表示人不舒服要先走，伊說好，伊留在現場云云(見偵
   卷第10頁)。核被告及證人丙○○於警詢中均為前揭陳述後，
   嗣於98年9月9日偵查中竟同時改口為前揭敘述，渠2人於偵查
   中同時翻異前詞所為之陳述是否屬實，已值存疑。
3、況查：
、證人丙○○於審理中證稱：「(98年5月2日本件交通事故發
   生前，你作何事？)在大智路路邊打電話給朋友陳明蒼，打電
   話給朋友說要去那他邊坐，打電話時間約凌晨3、4點左右。
   」、「(當天凌晨有無跟被告乙○○會面？)後來在大智路路
   邊遇到。」、「(如何遇到？)『我開車停在路邊』，他也開
   車遇到我，就問我要去那裡，我說要去朋友家，乙○○就問
   我要不要去他家泡茶，我說好，接下來乙○○就先開走，我
   在後面也『正要開車，就聽到碰的一聲』，然後我就開車過
   去看，就看到車禍。」、「(當時你車上還有無別人？)有，
   甲○○。」、「(乙○○為何肇事之後沒留在現場？)他本來
   說要留下來，但他說被安全氣囊撞到不舒服，他說我家在前
   面，叫我先載他回去，我就叫甲○○載乙○○回去。」、「(
   既然不是你肇事，為何你急著叫庚○○來頂替？)因為乙○○
   叫我在現場處理，我想說乙○○要我在現場處理，是不是就
   是要我承認車子是我開的。」、「(現場時你為何認為乙○○
   那句話是要你頂替？)我想他回家，在現場應該要有人承認車
   子有人開的，本來我要承認，但我跟機車駕駛人及後座的人
   有認識，之前有口角過，我怕他們誤會我，所以我才叫庚○○來承認。」、「(乙○○離去時，有無交代你跟警方說是他
   肇事的？)沒有。」、「(你這樣說時，乙○○有沒有訝異怎
   麼有人頂替？)沒有，因為之前我已經跟他說過，是在5月3日
   上午庚○○去找乙○○時他就知道了，庚○○是在5月3日去
   找乙○○說該傷者傷勢嚴重，這是我聽庚○○說的。在庚○○去找乙○○之後，我後來在當天下午也有去找乙○○跟他
   講。」、「(你的意思是乙○○最早知道有人幫他頂替，是庚○○跟他說的？)我不知道庚○○有無跟他說要頂替，但我知
   道庚○○去找乙○○，到了下午我去找乙○○，就跟他說有
   人頂替。」、「(乙○○家在那裡，你是否知道？)事故前方
   約50公尺，我有去過。」、「(你叫甲○○載乙○○回家，甲○○後來返回現場時間約隔多久？)來回約5分鐘。」、「(你
   剛才說庚○○在5月3日早上去找乙○○，他怎麼去？)庚○○
   問我乙○○家在何處，我跟他說的。」、「(當天你說你碰到
   乙○○時，是你停在大智路口時碰到？)是，當時我在打電話
   ，打給陳明蒼，當時是我開車，我打給陳明蒼說要去他家坐
   ，有約好了。」、「(碰到乙○○後，你們要去哪裏？)本來
   要去陳明蒼家，後來乙○○問我要去那裡，我說要去陳明蒼
   家，乙○○問我要不要去他家坐，我說好。」、「(那你有無
   打電話給陳明蒼說你不去了？)沒有。」、「(所以當天你車
   子還沒有開動，車禍就發生了？)是的。」、「(乙○○當時
   是否知道甲○○在場？)知道，他有看到，就是我們下車看傷
   患時，他有看到甲○○在旁。」、「(提示警卷第3頁，乙○○於警局時說我叫丙○○開車載我回去，我交代丙○○返回
   車禍現場處理...，他為何這樣說？)乙○○有這樣說。」、
   「(你當天如何遇到甲○○？)之前就約好，5月2日凌晨零時
   約的，約我去他家找他，我也有去找甲○○，『然後我們就
   去朋友蔡奇展家坐，當時有我、甲○○、蔡奇展三人，我們
   沒有喝酒，後來約凌晨3點時離開』，就開車在路上亂逛，想
   說要去那裡，後來就停在大智路上打電話給陳明蒼，我當時
   開的是喜美、紅色的車，車號忘記了。」、「(車禍發生後你
   有無離開過現場？)傷者去醫院之前我都留在現場，在現場周
   圍走來走去，都在路口裡面，監視器應該看得到我。」、「(
   當天在路上遇到，是誰叫誰？)是乙○○開車經過看到我，然
   後就停車問我要去那裡，他沒有開過頭再繞回來，他是直接
   開到我旁邊，當時甲○○坐在我旁邊看我聯絡人，所以他應
   該也有看到乙○○開車停在我旁邊。」云云。
、證人甲○○於審理中證稱：「(你與丙○○、乙○○是何關
    係？)都是朋友關係，三人互相認識。」、「(98年5月2日凌
    晨，你是否有搭乘丙○○的車子？)有，我搭乘目的是因為
    丙○○約我出去逛逛。」、「(在5月2日凌晨大約4時許，有
    無遇到乙○○？)有，在西濱大智路那邊遇到。」、「( 如
    何遇到？)丙○○、乙○○在停紅綠燈時，同向遇到。」、
    「(停紅綠燈時，如何知道轎車內的人是乙○○？)因為我與
    丙○○都知道對方的車，誰先發現對方的車現在忘記了。」
    、「(遇到之後，接下來如何？)乙○○約我們去他家泡茶，
    然後乙○○就先開走，我們的車在後面，有先停一下，後來
    就聽到車禍的聲音，聽到聲音後，我們就開車過去看，看到
    乙○○的車子與機車相撞，我與丙○○就下車看，然後丙○○說乙○○說他不舒服，叫我先載乙○○回家，我用丙○○
    的車載乙○○回家，乙○○家離現場約50公尺。」、「( 事
    故當天之後，乙○○有無電話與你聯絡？)大嫂，乙○○的
    太太有問我，關心對方傷勢。」、「(你們碰到乙○○的地
    點距離車禍現場多遠？)幾百公尺。」、「(碰到當時為何停
    在該處？)停紅燈，我們是停在『路中間』。」、「(你是否
    認識陳明蒼？)認識。」、「(那天有無與陳明蒼約見面？)
    有，何時約的忘了，是在遇到乙○○之前約的，是誰約的現
    在忘了，不知道是我還是丙○○約的，我們是在那裡約陳明
    蒼忘了。」、「(丙○○何時去載你？)凌晨，載我之後，我
    上車後就在旁邊打瞌睡，『後來醒來時候，丙○○說遇到乙○○』，要去乙○○家泡茶，然後就發生車禍。」、「(你
    是否認識蔡奇展？)不認識。」、「(當天丙○○去載你之後
    ，有無與你去蔡奇展家泡茶？)沒有。」、「(你們停等紅綠
    燈時碰到乙○○，碰到之後，乙○○車開在前面？)是，我
    們沒有馬上跟，『後來有跟，跟了幾百公尺之後』，聽到發
    生車禍的聲音，然後我們就馬上過去看，車子停在路邊，就
    停在現場的旁邊，距離現場約10公尺，我與丙○○都有下車
    ，我們下車時，我沒有注意乙○○是否下車，我是注意傷者
    。」、「(你下車後，你在哪裏？)看傷者，應該是在路口，
    『路口監視器應該有拍到我』。」、「(你載送乙○○回家
    過程中有無與他交談？)沒有，後改稱應該有問他怎樣，乙○○有無回應我忘了。」、「(當時乙○○是否知道載送他
    回家的人是你？)知道。」云云。
、證人陳明蒼於審理中證稱：「你是否認識被告乙○○？)認
    識。」、「(提示本院卷第143頁監視器翻拍照片，上開之人
    是誰？)應該是我。」、「(98年5月2日凌晨4點30分左右，
    你為何在臺中縣梧棲鎮○○路與四維路口？)我要出去買東
    西，剛好看到那邊有車禍，好奇過去看一下，我當天是用走
    路的出門，我家住在仁美街255巷12號，離車禍地點約300公
    尺左右。」、「(你過去時看到什麼？)看到車禍，我沒有看
    到被害人，有看到認識的2個人就是小隻跟黑龜，小隻就是
    剛才在庭的丙○○。」、「(你看到小隻與黑龜有無與他們
    打招呼？)時隔已久，忘了。」、「(你們有無聊天？)時隔
    已久，忘了。」、「(你在那裡碰到他們？)肇事地點，剛好
    我從那邊過去，看到車禍然後看到他們，問他們為什麼在那
    裡。」、「(碰到他們後，他們怎麼說？)不曉得。」、「(
    你看到他們時，他們在現場哪裏？)肇事現場。」、「(你在
    肇事現場看到什麼，有無看到車輛？)我看到車禍為什麼在
    那邊擦撞。」、「(你有看到擦撞嗎？)沒有。」、「(你看
    到什麼，為何認定是車禍？)我去買東西，為什麼那邊那麼
    多人，就過去看一下。」、「(那邊有很多人嗎？)多少人我
    沒有認識的，剛好有看到認識的，就問他而已。」、「(當
    時警察是否到場？)沒有看到。」、「(你當時看到多少人在
    那裡？)不曉得。」、「(你剛才不是說很多人？)我現在無
    法說出幾人，至少2個人以上。」、「(那就是有3個人？)包
    括我應該有3個人。」、「(那依你所述當時只有小隻與黑龜
    在場？)我認識的只有2個人。」、「(包括你認識及不認識
    的，當時在場有幾人？)2個人以上。」、「(你認識的就只
    有2個，又說2個人以上，當時在現場的人，到底有無你不認
    識的人？)有，幾個人我不知道，當時我不認識的人有沒有2
    個人以上我也忘了。」、「(現場至少有1個是你不認識的人
    嗎？)是的。」、「(你在現場待多久？)不曉得，我看到現
    場都沒有人就走了。」、「(你有無待到警察來？)我沒有看
    到警察。」、「(你到現場時，被害人是否還在現場？)我沒
    有看到被害人。」、「(當天你有無與丙○○約要見面？)
    他之前有打電話給我說要到我家坐一下，然後我想奇怪『為
    何那麼久沒有』，我就要去超商買香煙，剛好那邊有車禍，
    好奇過去看一下。」、「(你後來如何離開？)走路回家，後
    來香煙因為看到車禍所以沒有買。」、「(丙○○何時與你
    約好要去你家的？)我出門前看到車禍前幾個小時他就與我
    約好要去我家，至少約前2、3個小時約的。」、「(丙○○
    有無說他多久會到？)沒有講到。」、「(丙○○那麼久沒有
    來，你有無打電話問他情形為何？)沒有。」云云。
、證人即被告妻子己○○於審理中證稱：「我的房間在2樓，
    1樓大樓有人開門我就會聽到，當時我在2樓睡覺，房門沒有
    關，我聽到聲音馬上下來看，就看到乙○○一個人躺在沙發
    ，然後我問他怎麼了，他就跟我說他發生事情，他說他剛才
    撞到人，我說怎麼了，他說人不舒服，然後他說到底怎麼了
    他不知道，我問誰送他回來，他說是甲○○。」、「(他是
    說甲○○三個字？)不是，他是說外號「黑龜」。」、「(
    你如何知道黑龜就是甲○○？)因為我們很熟。」、「(所以
    當天之前你就知道黑龜就是甲○○？)是的。」、「(當天之
    前被告也知道黑龜就是甲○○？)是的。」、「(你為何認識
    黑龜？)他是我朋友的老公，『他夫妻常去我家玩，所以我
    們夫妻跟他夫妻有熟』。」、「黑龜說人送去醫院應該在急
    診室，然後我就跟乙○○說我先去醫院看一下，我就開車到
    醫院，我先在急診室遇到陳○欽的兒子及他一個叔叔，我就
    跟他說因為運氣不好碰到，我們會負責，叫他們好好養傷，
    他叔叔跟我說沒有關係，他姪子只是擦傷而已，並跟我說姓
    紀的人比較嚴重，我就問該人現在在哪裏，他就說在加護病
    房，然後我就去加護病房看，碰到姓紀的人媽媽及陳○欽，
    我就對他們說我是車主，陳○欽聽到後就開始罵我好幾十分
    鐘，我連開口機會都沒有，然後我又對紀媽媽道歉，說我老
    公不小心，並說我們會負責人，希望小孩好起來等語，之後
    有個護士說陳先生再那邊罵的很難聽，請我先回去，說我的
    立場有表示，可以先回去，所以我就先回去。」、「(你與
    紀媽媽說你老公不小心，你會負責，當時陳○欽是否在場？
    )在。」、「(你一開始碰到陳○欽兒子及他的弟弟時，你有
    無表明你的身分？)有。」、「(你如何說？)現在忘記了。
    」、「(你有無告訴他們你的姓名嗎？)沒有，但我有告訴他
    們我是什麼人，我說我是這邊的人，我是撞到小孩子的車主
    。」、「(你有無告訴他們是誰開車撞人的？)我說是我先生
    ，但沒有說出我先生名字。」、「(你到樓上碰到紀媽媽與
    陳○欽時，你有無說出你的名字？)沒有。」、「(你有無說
    出妳先生名字？)沒有。」、「(那你如何介紹自己？)我說
    我是撞到人的車主。」、「(那你有無說當時是誰開車嗎？)
    我好像有說是我先生。」、「(那你有無說當時是誰開車嗎
    ？)現在忘記了。」、「(該車登記車主是誰？)我。」云云
    。
、被告於審理中陳稱：「(你何時知道甲○○在場？)我看到丙○○在打電話時就知道了。」、「因為我是叫丙○○載我回
    去，但丙○○說傷者他認識，所以我叫丙○○在現場處理，
    然後丙○○叫甲○○載我回去，當時我就知道是甲○○載我
    回去。」、「(車禍發生後你有無下車看傷者？)有。」、「
    (當時傷者躺的距離與你的車距離多遠？)差不多10公尺。」
    、「(你走過去後看到什麼？)我看到陳○○，他坐在地上，
    然後我人不舒服，我就請丙○○在那邊處理，然後我就先回
    家休息，請丙○○趕快報警叫救護車。」、「(你過去看傷
    者之後多久，丙○○到達？)我走過去，還沒有走到陳○○
    坐的地方，丙○○的車就到了傷者旁邊，到了之後，丙○○
    馬上下車，他下車之後就站在傷者旁邊，站在陳○○那邊。
    」、「(所以丙○○當時位置是在紀○○與陳○○中間？)
    是的。」、「(丙○○或是你先到達陳○○旁邊？)我。」、
    「(你剛才不是說你還沒有走到陳○○旁邊，丙○○的車就
    到了並且馬上下車？)我走到後，不到1分鐘丙○○就下車了
    。」、「(你當時如何回家？)我請丙○○載我，但丙○○請
    與他同車的甲○○載我回去，當天是甲○○載我回家，我當
    天就知道。」、「(既然當天就知道甲○○回家，為何警訊
    說是丙○○載你回家？)因為我原來就是叫丙○○載我回家
    ，但丙○○說傷者好像是他朋友，所以他叫同車的甲○○載
    我回去，當初沒有向警察說是甲○○載我回家，是因為我不
    懂，當初警察問我，我就直接回答了。」、「(你到現場看
    陳○○時，他當時狀況？)『他清醒』，坐在地上，我沒有
    與他說話，丙○○有無與他說話我不清楚，丙○○來了之後
    我只有叫他趕快報警，並且載我回家。」、「(你當時有趨
    進去問陳○○身體狀況？)我在他旁邊，距離約幾公尺，但
    沒有與陳○○說話。」、「(你是何時、如何認識丙○○？
    )1、2年前朋友介紹認識，是在車禍發生前約1年透過朋友認
    識，沒有常往來，平常稱呼丙○○為「小隻」，我不知道他
    的真實姓名，是直到法院開庭才知道他叫丙○○，之前我只
    知道他叫小隻。」、「(你何時、如何認識甲○○？)認識好
    幾年，車禍發生前4、5年前就認識，他是我妻舅的朋友，與
    他不常往來，平常我稱呼他黑龜，也不知道他的真實姓名叫
    甲○○。」、「(你何時知道黑龜的真實姓名叫甲○○？)
    我早就知道他叫甲○○，但我沒有記起來他叫甲○○，因為
    我習慣叫他黑龜。」、「(你與甲○○較熟，還是與丙○○
    較熟？)我與甲○○較熟。」、「(甲○○與丙○○熟不熟？
    )我不曉得。」、「(甲○○與丙○○是否為朋友？)是的，
    因為當天我看到他們二人同車。」、「(98年9月你至地檢署
    訊問前，是否知道黑龜叫甲○○？)知道。」、「(黑龜即甲○○是否你的朋友？)是的。」、「(既然如此，為何98年9
    月偵訊時你說載你回去的人是小隻的朋友，而不直接說是黑
    龜或是甲○○？)沒想那麼多。」云云
4、核證人丙○○、甲○○就渠2人於車禍發生前究有無共乘車輛
   前往蔡奇展家泡茶；渠2人究係因丙○○打電話予陳明蒼而將
   車停在路邊時遇到被告，抑或係車子停在路中間停等紅燈時
   ，遇到被告；及渠2人遇到被告後，渠等所駛車輛究係尚未移
   動，被告即發生車禍，抑或有跟被告車約幾百公尺後，被告
   才發生車禍乙節，所辯竟大相逕庭，渠等陳稱當時甲○○有
   與丙○○在一起云云，已難遽信。且證人丙○○所陳：伊打
   電話予陳明蒼後，尚未開動，被告即發生車禍云云，亦顯與
   證人陳明蒼於審理中證稱：「(當天你有無與丙○○約要見面
   ？)他之前有打電話給我說要到我家坐一下，然後我想奇怪『
   為何那麼久沒有』，我就要去超商買香煙，剛好那邊有車禍
   ，好奇過去看一下。」、「(你後來如何離開？)走路回家，
   後來香煙因為看到車禍所以沒有買。」、「(丙○○何時與你
   約好要去你家的？)我出門前看到車禍前幾個小時他就與我約
   好要去我家，至少約前2、3個小時約的。」、「(丙○○有無
   說他多久會到？)沒有講到。」、「(丙○○那麼久沒有來，
   你有無打電話問他情形為何？)沒有。」云云不符。再佐以被
   告既陳稱：甲○○開車載伊回家時，伊即知是甲○○開車載
   伊回家，伊與丙○○係在車禍發生前約1年透過朋友認識，沒
   有常往來，平常稱呼丙○○為「小隻」，不知道他的真實姓
   名，是直到法院開庭才知道他叫丙○○，之前只知道他叫小
   隻。伊與甲○○已認識好幾年，也早就知道他叫甲○○，但
   習慣叫他黑龜。伊與甲○○較熟等語，證人即被告妻子己○○於審理中亦證稱：「(你如何知道黑龜就是甲○○？)因為
   我們很熟。」、「(所以當天之前你就知道黑龜就是呂嘉儒？
   )是的。」、「(當天之前被告也知道黑龜就是甲○○？) 是
   的。」、「(你為何認識黑龜？)他是我朋友的老公，他夫妻
   常去我家玩，所以我們夫妻跟他夫妻有熟。」等語，則車禍
   發生當時甲○○苟真有在丙○○所駛車上，被告肇事後且係
   甲○○開車載被告回家，被告及證人丙○○豈有於警詢中一
   致陳稱係丙○○開車載被告回家等語，且均未提及當時尚有
   甲○○其人，而被告於偵查中又豈有不向檢察官陳明係「伊
   友人甲○○」或「伊友人黑龜」開車載伊回家，反向檢察官
   陳稱：「那個小隻（即丙○○）的旁邊的一個朋友把我送回
   去，因為離我家沒有50公尺。」、「(誰把你送回去？)小隻
   的朋友」、「(蛤？)就剛才那個姓洪的那個朋友」、「(丙○○把你先送回家？)他的友人」云云，凡此均益足證被告及證
   人丙○○嗣於同日偵查中均翻異前詞，一起改稱：丙○○係
   留在現場處理云云，及於審理中改稱：當時丙○○車上尚有
   甲○○其人，且係由甲○○開車載被告回家云云，要係被告
   事後避重就輕、證人丙○○、甲○○事後附和被告辯解之詞
   ，均無足採信。再者，丙○○於被告肇事後雖有打電話予其
   舊識之警察丁○○，惟丙○○當時只對丁○○說何地有發生
   車禍，有人受傷，請丁○○報警，並未說係何人出車禍，丙○○當時也未表明自己當時在何處，丙○○也未說是何人肇
   事等節，業據證人丁○○於審理中結證在卷(見本院卷第208
   頁背面-210頁)，核與丙○○於審理中證述情節相符(見本院
   卷第210頁背面)，足見丙○○僅係請打電話予任職警察之舊
   識丁○○表示上揭地點有發生車禍，有人受傷，請丁○○代
   為報警，揆諸上開說明，自難僅因丙○○有依被告請求而打
   電話予丁○○即為被告駕車肇事逃逸無罪之認定。
(四)被告雖又辯稱：伊如有肇事逃逸故意，就不會叫妻子至醫院
    探視，也不會主動去找警察，且肇事後伊有將車留在現場云
    云。然查：
1、證人庚○○於偵查中結證稱：丙○○叫伊承認車子係伊開的
   ，伊當時不知傷者這麼嚴重而答應丙○○，隔幾個小時即98
   年5月2日當天早上伊去童綜合醫院時，傷者家屬問伊，伊覺
   的對不起良心，就跟家屬說車子不是伊開的，家屬有跟員警
   講，所以當天下午梧棲分駐所交通隊吳姓警員(即吳禎哲)有
   打電話問伊，伊當天晚上7、8點有跟丙○○說伊要去改口供
   ，說明車子不是伊開的，當天晚上9點多伊去分駐所說要改筆
   錄，說伊不是肇事者。且伊於車禍當天去完醫院，就去乙○○家，跟乙○○說傷者傷勢很重，伊沒有辦法承認車子係伊
   開的等語(見偵卷第12頁)，核與證人吳禎哲於偵審中結證情
   節相符(見偵卷第23頁、本院卷第318頁背面)，並與證人丙○○於審理中結證：伊知道庚○○有去找林錫診說傷者傷勢很
   嚴重等語(見本院卷第73頁)相吻合，復有庚○○98年5月2日
   21時43分許之警詢筆錄1份在卷可考(見警卷第14-16頁、第22
   頁)。是被告顯係因庚○○於98年5月2日上午至醫院後見傷者
   傷勢嚴重而不願再繼續頂替而去找被告說明後，被告始前往
   警察局至明。況被告縱嗣有於98年5月2日下午至警察局欲找
   承辦員警，亦無礙於前揭其肇事逃逸犯行之認定。又證人丙○○於98年11月24日審理中雖證稱：庚○○是98年5月3日上
   午去找乙○○，庚○○有問伊乙○○家在何處云云，惟庚○○於98年5月2日即至警局說明其非肇事者，庚○○於偵查中
   且陳明伊於車禍當天去完醫院就去乙○○家跟乙○○說傷者
   傷勢很重，伊無法承認車子是伊開的等語，業如前述，是證
   人丙○○於審理中證稱：庚○○是98年5月3日上午去找乙○○云云，或係有所誤記或係迴護被告之詞，要難採為有利於
   被告之認定。
2、被告所駕駛之0638-UE號自小客車登記車主為己○○，業據證
   人己○○於審理中結證屬實，並有車籍資料1份在卷可考(見
   警卷第48頁)，姑不論庚○○於車禍現場出面頂替，向警察謊
   稱其為肇事車駕駛，被告既非該車登記車主，警員本難僅憑
   該自小客車車號而查悉肇事之人為被告(例另找人頂替)，況
   被告將所駛自小客車留在現場道路上，卻自行棄車逃逸，益
   有礙交通安全，更難據為有利於被告之認定。
3、被告之妻子己○○於98年5月2日上午雖有至醫院探視，惟當
   時己○○僅向少年陳○○之父親陳○欽表示其為車主，並未
   表明與肇事者之關係，陳○欽係後來警察叫伊去做筆錄時才
   知己○○係被告之妻子。且98年5月2日早上，庚○○至醫院
   時，陳○欽等人有叫庚○○老實說車子是否庚○○駕駛，並
   告知庚○○被害人已在加護病房，庚○○恐慌即稱車子並非
   他駕駛等節，業據證人陳○欽於審理中結證在卷(見本院卷第
   248、249頁)。又證人己○○於審理中證稱：「(你一開始碰
   到陳○欽兒子及他的弟弟時，你有無表明你的身分？)有。」
   、「(你如何說？)現在忘記了。」、「(你有無告訴他們你的
   姓名嗎？)沒有，但我有告訴他們我是什麼人，我說我是這邊
   的人，我是撞到小孩子的車主。」、「(你有無告訴他們是誰
   開車撞人的？)我說是我先生，但沒有說出我先生名字。」、
   「(你到樓上碰到紀媽媽與陳○欽時，你有無說出你的名字？
   )沒有。」、「(你有無說出妳先生名字？)沒有。」、「( 那
   你如何介紹自己？)我說我是撞到人的車主。」、「(那你有
   無說當時是誰開車嗎？)我好像有說是我先生。」、「(那你
   有無說當時是誰開車嗎？)現在忘記了。」、「(該車登記車
   主是誰？)我。」云云，核其就當時究有無向被害人家屬說明
   駕車肇事之人係伊先生乙節，所證先後反覆不一，且證人己○○係被告妻子，關係親密，所證亦有事後附和、迴護被告
   之虞，尚難遽信。況證人己○○事後縱有向被害人家屬表明
   伊係肇事者妻子，亦無礙於被告已為之上揭肇事逃逸犯行之
   認定。再者，被告兒子於98年5月2日縱有至醫院探視，而始
   被害人家屬得悉被告為肇事者，唯被害人家屬早於98年5 月2
   日上午即知庚○○非肇事者，庚○○於該日早上離開醫院後
   亦前往被告住處表明不願繼續頂替，被害人家屬並於同日下
   午3時許即向承辦警員吳禎哲表明庚○○非肇事者，業如前述
   ，自亦難據為有利於被告之認定。
4、證人吳禎哲於審理中雖另證稱：「...丙○○於5月3日到派出
   所製作筆錄時才說駕駛人是乙○○，然後我再打電話給乙○○請他到派出所製作筆錄，乙○○到派出所時他說他其實有
   聯絡我，請我值班同事留紙條在我桌上，但我在桌上沒有看
   到，我想說可能是同事收到我的公文櫃內，我再到我的公文
   櫃找，裡面有個紙條記載乙○○名字及電話，沒有其他的，
   紙條現在丟了。」、「(你是何時看到紙條？)5月3日晚上。
   」、「(丙○○說出乙○○是駕駛人之前或是之後你才看到紙
   條？)之後。」、「(那個紙條是那個同事寫的？)我不知道
   。」、「(你說被告留紙條給你，是誰告訴你的？)現在忘了
   ，當時沒有特別注意是誰留紙條，但告訴我有留紙條的是乙○○。」、「(紙條的字是乙○○的字或是其他警員寫的？)
   應該是值班員警寫的。」、「(乙○○是當面或是打電話跟
   你說有留紙條？)他到派出所後當面跟我說的。」、「( 乙○○向你說他有留紙條，他的用意為何？)我不知道，我來
   時，乙○○就跟我說他有留紙條，但何時留的我不知道。」
   等語，惟被告於審理中亦直承：「(你5月2日到警局時，你找
   誰？)我不知道是何人，但是是值班員警，就是櫃檯的警察。
   」、「(你到場時如何向警察說的？)我說昨日早上中興路與
   大智路發生車禍，承辦員警好像是吳姓員警，他是否在，然
   後值班員警說他當日休息，所以我留紙條，請值班員警轉交
   給吳姓員警，並說我有事找他，但我沒有說什麼事找他。」
   、「(所以當時你並沒有告訴值班員警你是開車肇事之人？)
   是的，我沒有說。」等語。是被告於98年5月2日既未向值班
   櫃檯警察表明其係車禍肇事者，承辦警察吳禎哲復於被告向
   其承認前，即已因丙○○之陳述而知被告為肇事者，自亦難
   據此而為被告何有利之認定，附此指明。
5、被告之選任辯護人雖為被告辯護稱：救護車係於98年5月2日
   上午4時37分許抵達現場，而丙○○於同日凌晨4時36分51 秒
   許尚在事故現場，可見丙○○確受被告委託留在現場處理後
   續事宜云云。然查，經本院勘驗現場監視器結果，車禍發生
   時間為畫面時間04:31:17秒許；04:31:39許及04:31:49許有
   見被告；畫面時間04:36:01秒許，看見證人陳明蒼；於畫面
   時間04:36:41至53秒許，看見證人丙○○，且均未看到證人
   甲○○；04:37:14秒許，救護車出現在監視器畫面，駛至肇
   事地點；04:37:13-56秒許，警車出現在監視器畫面，駛至肇
   事地點等節，有本院勘驗筆錄2份及監視器畫面翻拍照片在卷
   可按(見本院卷第104-107、171-174及109-157)。又被告乙○○住處與車禍現場距離僅約50公尺，來回僅需約5分鐘等節，
   業據證人丙○○於審理中結證明確(見本院卷第73、74頁)，
   核與被告於偵查中直承伊住處與車禍現場約50公尺等語情節
   相符。是依證人丙○○直至畫面時間04:36:41秒許始出現在
   監視器畫面上；車禍現場距被告住處僅約50公尺，事發時間
   為凌晨4時30餘分許，且當時來往車輛甚少，益證丙○○確能
   於被告駕車肇事後駕車載被告返回住處，再駕車返回現場，
   而於畫面時間04:36:41秒許出現在監視畫面所示位置上，辯
   護人僅因丙○○出現在監視器畫面上之時間為04:36:41至53
   秒許，即謂丙○○於被告肇事後即留在現場處理云云，並非
   可採。
(五)綜上所述，被告事後翻異前詞，要係臨訟卸責之詞，不足採
    信。本案事證明確，被告犯行堪以認定。
二、被告於審理中辯稱：當時伊見少年陳○○很年輕，但沒有想
    過本件被害人尚未滿18歲等語，本院斟酌本案車禍發生時，
    天色仍暗，有監視器錄影光碟及翻拍照片可考，且經本院勘
    驗監視器光碟無訛，且少年陳○○及紀○○當時分別為16歲
    及17歲，復於凌晨4時30分許共乘機車，則被告辯稱於當時
    情狀下沒有想過被害人未滿18歲等語，尚堪採信。是核被告
    乙○○所為，係犯刑法第185條之4之駕車肇事致人受傷逃逸
    罪。爰審酌被告犯罪之動機、目的、所生危害、被告駕車肇
    事後，雖有請友人丙○○打電話報警、叫救護車，惟旋請丙○○駕車載其離開現場，而棄車逃逸，任由受傷之少年陳○○及受重傷之少年紀○○分別坐、躺於馬路上，被告嗣有請
    丙○○再趕回現場「處理」；被告嗣已與被害人少年陳○○
    及紀○○之家屬達成和解，並賠償被害人等，及被告犯罪後
    於警詢中能直承係由丙○○駕車載其離開現場，嗣於偵審中
    則翻異前詞，改口辯稱：丙○○是留在現場處理，另有他人
    載其離開現場云云之態度等一切情狀，量處如主文所示之刑
    。
據上論斷，應依刑事訴訟法第299條第1項前段，刑法第185條之4
，判決如主文。
中    華    民    國    99    年    6     月    29    日
                  刑事第十五庭審判長法  官  江奇峰
                                    法  官  郭書豪
                                    法  官  林學晴
以上正本證明與原本無異。
如不服本判決應於收受判決後10日內向本院提出上訴書狀，並應
敘述具體理由；其未敘述上訴理由者，應於上訴期間屆滿後20日
內向本院補提理由書（均須按他造當事人之人數附繕本）「切勿
逕送上級法院」。
                                   書記官  江慧貞
中    華    民    國    99    年    6     月    29    日
附錄論罪科刑法條
刑法第一百八十五條之四：
駕駛動力交通工具肇事，致人死傷而逃逸者，處六月以上五年以
下有期徒刑。


司法院資訊處製作；財團法人民間司法改革基金會備份。
